ACORDAO-COMPLETO-2466423

ACÓRDÃO 930/2021 ATA 14/2021 - PLENÁRIO

VISTOS, relatados e discutidos estes autos em que se aprecia recurso de revisão interposto por interposto por Yves Ribeiro de Albuquerque, ex-prefeito de Paulista-PE (gestão 2005-2008) , contra o Acórdão 3886/2018-TCU-Primeira Câmara, por meio do qual o Tribunal julgou irregulares as contas do recorrente, com imputação de débito e multa, em razão da execução parcial do objeto do Convênio 337/2002 (Siafi 470711) , celebrado entre o ente municipal e o referido órgão ministerial, com vistas à realização de obras de microdrenagem com implantação de rede pluvial, regularização de canal e meio fio com linha d'água no Bairro Pau Amarelo,
ACORDAM os Ministros do Tribunal de Contas da União, reunidos em sessão do Plenário, ante as razões expostas pelo Relator, em:
9.1. com fundamento no art. 32, inciso III, e 35 da Lei 8.443/1992, conhecer e negar provimento ao recurso de revisão;
9.2. encaminhar cópia deste acórdão ao recorrente e ao Ministério do Desenvolvimento Regional.

Recurso de revisão interposto contra decisão que julgou irregulares as contas do recorrente, imputando-lhe débito e aplicando-lhe multa, em razão da inexecução parcial de convênio celebrado em 2002 com objetivo de executar obras de microdrenagem no município.

Município de Paulista-PE; Ministério do Desenvolvimento Regional.

3. Recorrente: Yves Ribeiro de Albuquerque (XXX.986.874-XX).

Ana Arraes (Presidente).

13.1. Ministros presentes: Ana Arraes (Presidente), Walton Alencar Rodrigues, Benjamin Zymler, Augusto Nardes, Raimundo Carreiro, Bruno Dantas (Relator), Vital do Rêgo e Jorge Oliveira.
13.2. Ministra que alegou impedimento na Sessão: Ana Arraes (Presidente).
13.3. Ministros-Substitutos presentes: Augusto Sherman Cavalcanti, Marcos Bemquerer Costa e André Luís de Carvalho.

BRUNO DANTAS

Ministro-Substituto Marcos Bemquerer Costa.

Por registrar as principais ocorrências havidas no andamento do processo até o momento, resumindo os fundamentos das peças acostadas aos autos, adoto como relatório, com os ajustes necessários, a instrução da Secretaria de Recursos (peça 120) , que contou com a anuência do corpo diretivo da unidade (peça 121) :
"INTRODUÇÃO
1. Em análise recurso de revisão interposto por Yves Ribeiro de Albuquerque, ex-prefeito de Paulista/PE, contra o Acórdão 3886/2018-TCU-Primeira Câmara - (peça 47) (Rel. Min. Marcos Bemquerer Costa) . A deliberação recorrida apresenta o seguinte teor (peça 47) :
'VISTOS, relatados e discutidos estes autos referentes à Tomada de Contas Especial instaurada pelo Extinto Ministério da Integração Nacional, pasta incorporada ao atual Ministério do Desenvolvimento Regional, em nome de Antônio Wilson Speck e Yves Ribeiro de Albuquerque, ex-prefeitos, nas gestões de 2000-2004 e 2005-2008, respectivamente, em decorrência da execução parcial do objeto do Convênio 337/2002, celebrado entre o Município de Paulista/PE e o mencionado órgão ministerial, visando à execução de obras de microdrenagem com implantação de rede pluvial, regularização de canal e meio fio com linha d'água no Bairro Pau Amarelo, conforme plano de trabalho integrante.
ACORDAM os Ministros do Tribunal de Contas da União, reunidos em sessão da 1ª Câmara, ante as razões expostas pelo Relator, em:
9.1. julgar, com fulcro nos arts. 1º, inciso I, 16, inciso I, 17 e 23, inciso I, da Lei 8.443/1992, regulares as contas de Antônio Wilson Speck, dando-se lhe quitação plena;
9.2. julgar, com fundamento nos arts. 1º, inciso I, 16, inciso III, alínea c, 19, caput, e 23, inciso III, da Lei 8.443/1992, irregulares as contas de Yves Ribeiro de Albuquerque e condená-lo ao pagamento da quantia de R$ 236.707,43 (duzentos e trinta e seis mil, setecentos e sete reais e quarenta e três centavos) , acrescida da atualização monetária e dos juros de mora, calculados a partir de 27/09/2005 até a efetiva quitação, nos termos da legislação em vigor, fixando-lhe o prazo de 15 (quinze) dias, a contar do recebimento da notificação, para que comprove, perante o Tribunal (art. 214, inciso III, alínea a, do Regimento Interno/TCU) , o recolhimento da dívida ao Tesouro Nacional;
9.3. aplicar a Yves Ribeiro de Albuquerque a multa, prevista no art. 57 da Lei 8.443/1992, no valor de R$ 40.000,00 (quarenta mil reais) , fixando-lhe o prazo de 15 (quinze) dias, a contar da notificação, para que comprove, perante o Tribunal, o recolhimento da dívida aos cofres do Tesouro Nacional (art. 214, inciso III, alínea a, do Regimento Interno/TCU) , atualizada monetariamente desde a data deste Acórdão até a data do efetivo recolhimento, se for paga após o vencimento, na forma da legislação em vigor;
9.4. autorizar, caso requerido, nos termos do art. 26 da Lei 8.443/1992, o parcelamento da dívida em até 36 (trinta e seis) parcelas mensais e sucessivas, sobre as quais incidirão os correspondentes acréscimos legais (débito: atualização monetária e juros de mora; multa: atualização monetária) , esclarecendo ao responsável que a falta de pagamento de qualquer parcela importará no vencimento antecipado do saldo devedor (art. 217, § 2º, inciso II, do RI/TCU) , sem prejuízo das demais medidas legais;
9.5. autorizar, desde logo, a cobrança judicial da dívida a que se refere este Acórdão, caso não atendida a notificação, nos termos do art. 28, inciso II, da Lei 8.443/1992;
9.6. remeter cópia deste Acórdão à Procuradoria da República no Estado de Pernambuco, com fundamento no art. § 3º do art. 16 da Lei 8.443/1992 e no § 7º do art. 209 do Regimento Interno/TCU, bem como ao Extinto Ministério da Integração Nacional, pasta incorporada ao atual Ministério do Desenvolvimento Regional.'
HISTÓRICO
2. Trata-se de tomada de contas especial (TCE) instaurada pelo Extinto Ministério da Integração Nacional, pasta incorporada ao atual Ministério do Desenvolvimento Regional, em nome de Antônio Wilson Speck e Yves Ribeiro de Albuquerque, ex-prefeitos, respectivamente nas gestões de 2000-2004 e 2005-2008, em decorrência da execução parcial do objeto do Convênio 337/2002, celebrado entre o Município de Paulista/PE e o referido órgão ministerial, visando à realização de obras de microdrenagem com implantação de rede pluvial, regularização de canal e meio fio com linha d'água no Bairro Pau Amarelo.
2.1. Para a execução do objeto pactuado, foram previstos no ajuste R$ 1.980.533,22, dos quais R$ 1.800.000,00 couberam à União e R$ 180.533,22 ao município convenente, a título de contrapartida.
2.2. O objeto conveniado aprovado contemplava sistema de drenagem profunda ou subterrânea, no qual a rede pluvial seria construída com tubos de concreto. Entretanto, o tomador de contas constatou, por meio de vistorias in loco, que dos 1.484 m de drenagem com tubo de concreto previstos no plano de trabalho integrante do Convênio 337/2002 somente 535 metros foram executados corretamente.
2.3. O concedente apurou ainda que houve alteração da especificação da drenagem profunda prevista no instrumento de repasse, modificando-a para um sistema de drenagem superficial, isto é, com canaletas, em ruas transversais, sem a prévia apreciação e aprovação do concedente. Parte do empreendimento construída com canaletas não apresentou funcionalidade, e, portanto, comprometeu o alcance dos benefícios sociais do empreendimento, segundo afirmou o mencionado órgão ministerial.
2.4. Tais fatos ensejaram o julgamento pela irregularidade das contas do recorrente, com a consequente condenação ao pagamento do débito apurado e da multa prevista no art. 57 da LOTCU.
2.5. Inconformado com o desfecho processual, Yves Ribeiro de Albuquerque interpôs o recurso de reconsideração, ao qual foi negado provimento pelo Acórdão 1142/2019-TCU-Primeira Câmara (peça 68) .
2.6. Em seguida, opôs embargos de declaração, os quais foram conhecidos e rejeitados pelo Acórdão 2680/2019-TCU-Primeira Câmara (peça 77) .
2.7. Neste momento processual interpõe recurso de revisão (peças 98-106) , mediante apresentação de novos documentos, a fim de modificar o mérito da decisão ora recorrida.
EXAME DE ADMISSIBILIDADE
3. Ratifica-se a proposta de conhecimento do recurso de revisão formulada por esta Secretaria de Recursos, no exame das peças 107 a 108, e acolhida pelo Exmo. Ministro Bruno Dantas, conforme despacho de peça 110, sem efeito suspensivo.
3.1. Note-se que o recorrente requer seja concedido efeito suspensivo ao recurso de revisão (peça 98, p. 13-19) . Como bem colocado pela Serur na proposta de conhecimento (peça 107) , o pedido é descabido na medida em que não foi possível observar a presença cumulativa dos requisitos obrigatórios, quais sejam: periculum in mora e fumus boni iuris.
EXAME DE MÉRITO
PRELIMINAR
Delimitação
4. Cumpre analisar de ofício a prescrição.
Prescrição
5. Quanto à prescrição do recurso de revisão, informe-se não ter ocorrido, pois o acordão recorrido foi publicado no DOU em 30/04/2018 e o recurso interposto em 18/08/2020, dentro do prazo de 5 anos. No que tange à prescrição da pretensão punitiva, esta foi exaustivamente afastada pelo relatório da decisão que julgou o recurso de reconsideração, à peça 70, p. 4-5
MÉRITO
Delimitação do recurso
6. Constitui objeto do presente recurso analisar se a nova documentação é capaz de alterar o mérito da decisão recorrida.
Nova documentação
Argumentos
7. O recorrente apresenta argumentos que considera serem suficientes para afastar a decisão condenatória.
7.1. A aproveitabilidade e a funcionalidade podem ser comprovadas pelo Parecer Técnico da Tomada de Contas Especial, em anexo (peça 98, p. 2-3; 16-17 e peça 99) .
7.2. Afirma que nunca teve suas contas rejeitadas pelo Tribunal de Contas do Estado de Pernambuco, conforme resta demonstrado na Certidão em anexo (peça 98, p. 5) .
7.3. Conhecia os graves problemas que o município enfrentava após a gestão do seu antecessor. Assim, iniciou um processo de reestruturação para sanear as contas públicas, obtendo menção honrosa e prêmios pelo cumprimento da Lei de Responsabilidade Fiscal, dentre outros, o que evidencia sua honestidade e zelo com o patrimônio público (peça 98, p. 5-7) .
7.4. Demonstrou que executou parte considerável do objeto pactuado, com aprovação do órgão concedente (peça 98, p. 8-9) .
7.5. O percentual restante da obra não impede a imediata fruição do que foi implementado e o que já está executado pode ser completado, já que apresenta funcionalidade, sendo enriquecimento sem causa da União cobrar esses valores do recorrente (peça 98, p. 10-12) .
7.6. Não houve superfaturamento, nem dano ao erário (peça 98, p. 12) .
7.7. A execução das obras em 86,85%, resultou na eliminação das situações de alagamentos e inundações, o que não justifica a imputação de débito e multa (peça 98, p. 12-13) .
7.8. O TCU tem entendimento pacífico no sentido de que a modificação de metas do plano de trabalho sem autorização formal do concedente, ainda que irregular, somente constitui dano ao erário se implicar na perda de funcionalidade do objeto do convênio ou a liquidação irregular de despesa, o que, a seu ver, não ocorreu (peça 98, p. 13) .
7.9. Colaciona o Parecer Técnico da Tomada e Contas Especial (peça 99) , Certidão Negativa de Contas Julgadas Irregulares - Tribunal de Contas do Estado de Pernambuco (peça 100) , fotografias da Menção Honrosa e dos prêmios e reportagens (peças 101-106) .
7.10. Requer inspeção in loco e a reforma do acórdão combatido (peça 98, p. 19 e 20) .
Análise
7.11. Não assiste razão ao recorrente.
7.12. Inicialmente é preciso destacar que o débito cominado ao recorrente não foi do valor integral da obra, na medida em que se considerou útil 86,85%, não sendo cobrado a título de débito o valor referente a esse percentual.
7.13. Para a execução do objeto pactuado no Convênio 337/2002, foram previstos no ajuste R$ 1.980.533,22, dos quais R$ 1.800.000,00 couberam à União e R$ 180.533,22 ao município convenente, a título de contrapartida. O Acórdão 3886/2018-TCU-Primeira Câmara - (peça 47) ora recorrido, determinou multa de R$ 40.000,00, prevista no art. 57 da Lei 8.443/1992, e débito no valor R$ 236.707,43 em face da execução parcial do objeto conveniado (item 1 desta instrução) .
7.14. O concedente apurou que houve alteração da especificação da drenagem profunda prevista no instrumento de repasse, modificando-a para um sistema de drenagem superficial, isto é, com canaletas, em ruas transversais, sem a prévia apreciação e aprovação do concedente. Parte do empreendimento construída com canaletas não apresentou funcionalidade, e, portanto, comprometeu o alcance dos benefícios sociais do empreendimento, segundo afirmou o mencionado órgão ministerial.
7.15. No relatório acostado aos autos à peça 99, à página 19, relata-se que 'a maioria dos moradores entrevistados aponta o lixo como o maior problema ambiental da comunidade e de áreas adjacentes ao empreendimento.' e 'o lixo contribuiu para a degradação ambiental e para os problemas ocorrentes e decorrentes de drenagem'.
7.16. Assim, nota-se que o objeto do Convênio 337/2002 modificado unilateralmente pelo recorrente, de drenagem profunda para drenagem superficial, apesar de drenar a água, trouxe para a comunidade outro problema: o lixo ambiental. Vejam-se as fotos constantes do relatório à peça 99, p. 14.
7.17. Atente-se, ainda, à peça 99, p. 21, que o empreendimento, canaletas superficiais em desacordo com o plano de trabalho incialmente aprovado, depende de manutenção nas canaletas e canal que fazem parte do sistema de drenagem executado. Nesse sentido, caso tivessem sido feitas as canaletas profundas não haveria o problema do lixo ambiental nas canaletas superficiais demandando, assim, manutenção quanto a esse aspecto (lixo, esgoto) para seu funcionamento adequado.
7.18. É preciso destacar que as peças acostadas aos autos referentes à idoneidade do recorrente não são hábeis para afastar o julgamento ora recorrido (Certidão Negativa de Contas Julgadas Irregulares - Tribunal de Contas do Estado de Pernambuco (peça 100) , fotografias da Menção Honrosa e dos prêmios e reportagens (peças 101-106) ) . Isto porque não são capazes de comprovar a execução da parte considerada não executada pela decisão do TCU.
7.19. Não há enriquecimento sem causa da União ao reaver valor referente a inexecução do pactuado. Note-se que o recorrente reconhece a execução parcial, mas insiste na integralidade da sua funcionalidade. Já a decisão recorrida identificou inexecução parcial do projeto acordado e demanda a sua devolução, já que não utilizado o valor no empreendimento.
7.20. Ademais, parte do empreendimento construída com canaletas não apresentou funcionalidade, e, portanto, comprometeu o alcance dos benefícios sociais do empreendimento, segundo afirmou o mencionado órgão ministerial. Caracterizando-se, assim, a perda de funcionalidade do objeto do convênio, ao menos, de parte dele.
7.21. Os relatórios de vistoria in loco dos órgãos repassadores contam com presunção de veracidade e legitimidade, a qual só pode ser descaracterizada mediante a apresentação de prova robusta em contrário, o que não houve no presente caso, diante da desconstrução realizada por esta instrução do relatório apresentado à peça 99.
7.22. Houve inexecução parcial do objeto, constatando-se ainda que parte dos serviços executados tinha baixa qualidade e funcionalidade deficitária, além de quantitativos menores que o previsto.
7.23. Ainda, contra a tese de eventual benefício social da alteração do projeto e respectiva execução do objeto, cabe reiterar o registro de funcionalidade comprometida e baixa qualidade dos serviços executados, conforme constatação do concedente em fiscalização in loco (peça 14, p. 133) :
'29. Como visto, não houve execução completa do objeto pactuado. A parte construída em desacordo com as especificações do Plano de Trabalho, isto é, o sistema de drenagem superficial tinha funcionalidade comprometida, estava 'totalmente tomado por vegetação e com esgoto lançado', conforme constatou o concedente em vistoria in loco (peça 14, p. 133) , situação desfavorável à eliminação das condições de insalubridade da população local. Afirmou o MI que as alterações das metas previstas no Plano de Trabalho, sem a devida aprovação do concedente, ocasionaram 'a execução de serviços de baixa qualidade e funcionalidade deficitária, além de quantitativos menores que o previsto (...)  ' (peça 15, 170) . Nesse contexto, o concedente somente aceitou a parcela executada de acordo com o Plano de Trabalho aprovado e que estava em plena funcionalidade. (Item do Acórdão 3886/2018-TCU-Primeira Câmara, peça 48, p. 3-4) '
7.24. O recorrente não demonstra a eficiência da parte considerada pelo TCU como não executada, a qual gerou dano, e consequentemente, o débito e a multa ora guerreados.
7.25. Por fim, o argumento de que a parte não executada pelo recorrente pode ser completada, não o socorre na medida em que deveria ter sido realizada tempestivamente e com os recursos federais utilizados neste caso concreto e de acordo com o planejado com o convenente, o que não foi feito.
7.26. Encontram-se na jurisprudência desta Corte decisões que imputaram débito pela inexecução parcial do objeto, como exemplo cita-se o Acórdão 1145/2021-TCU-Primeira Câmara, senão veja-se:
'Acórdão 1145/2021-TCU-Primeira Câmara
Relator: JORGE OLIVEIRA
Sumário: TOMADA DE CONTAS ESPECIAL. TERMO DE PARCERIA. INEXECUÇÃO PARCIAL DO OBJETO. IMPROCEDÊNCIA DAS ALEGAÇÕES DE DEFESA. IRREGULARIDADE DAS CONTAS, DÉBITO E MULTA.'
7.27. A responsabilização do gestor pela inexecução foi apenas pelo valor correspondente à fração não concretizada do objeto (peça 14, p. 133) .
7.28. Dessa forma, os documentos e argumentos ora colacionados aos autos não são hábeis a modificar o mérito da decisão guerreada, a qual deve ser mantida em seus exatos termos.
7.29. O recorrente pede que o TCU realize fiscalização in loco. A jurisprudência desta Corte de Contas há muito consolidou o entendimento de que constitui ônus do gestor a produção das evidências necessárias para comprovar o adequado uso dos recursos públicos, consoante disposições contidas no artigo 70, parágrafo único, da Constituição Federal, e no art. 93 do Decreto-lei 200/1967, não cabendo a este Tribunal, portanto, realizar diligência para a obtenção das provas (Acórdão 1599/2007-TCU-Plenário, 611/2007-1ª Câmara e 1.098/2008-2ª Câmara) .
7.30. Como mencionado no relatório que precedeu o voto condutor do Acórdão 2257/2007-TCU-Primeira Câmara, 'o indeferimento de realização de nova inspeção não fere os princípios do contraditório e da ampla defesa', pois ao recorrente, quando da citação, foi dada oportunidade de comprovar a correta aplicação dos recursos. No entanto, optou em limitar sua defesa à afirmação de que executou o objeto, sem apresentar provas, tentando transferir tal obrigação para o Tribunal.
7.31. Desse modo, não há como acolher o pleito do recorrente.
CONCLUSÃO
8. Das análises anteriores, ante os elementos constantes destes autos, o contexto normativo e as diretrizes jurisprudenciais aplicáveis ao caso, conclui-se não haver razão ao recorrente. Isto porque não foram apresentados novos documentos aptos a comprovar a execução e a funcionalidade da parte inexecutada do Convênio 337/2002.
9. Dessa forma, após revisar o processo, conclui-se pela negativa de provimento ao presente recurso de revisão.
PROPOSTA DE ENCAMINHAMENTO
10. Ante o exposto, com fundamento nos artigos 32, inciso III, e 35, inciso III, da Lei 8.443/1992, submete-se a presente análise do recurso de revisão interposto por Yves Ribeiro de Albuquerque, ex-prefeito de Paulista/PE, contra o Acórdão 3886/2018-TCU-Primeira Câmara, propondo-se:
a) conhecer do recurso e, no mérito, negar-lhe provimento;
b) cientificar o recorrente, à Procuradoria da República no Estado de Pernambuco, ao Extinto Ministério da Integração Nacional, pasta incorporada ao atual Ministério do Desenvolvimento Regional bem como os demais interessados da decisão que vier a ser proferida."
O Ministério Público junto ao TCU anuiu ao exame empreendido pela unidade instrutiva nos seguintes termos (peça 122) :
"Trata-se de recurso de revisão interposto por Yves Ribeiro de Albuquerque, ex-prefeito do Município de Paulista/PE, contra o Acórdão 3886/2018-TCU-Primeira Câmara, confirmado pelos Acórdão 1142/2019-TCU-Primeira Câmara e 2.680/2019-TCU-1ª Câmara (peças 47, 68, 77 e 98 a 106) . Por meio daquele julgado, o Tribunal, entre outras deliberações, julgou irregulares as contas do ora recorrente, com fundamento no art. 16, inciso III, alínea 'c', da Lei 8.443/1992, condenando-o em débito no montante histórico de R$ 236.707,43 e aplicando-lhe a multa do art. 57 da mesma lei, no valor de R$ 40.000,00 (peça 47) .
2. Após analisar e refutar os argumentos apresentados pelo recorrente, a Secretaria de Recursos (Serur) propôs, entre outras medidas, conhecer do presente recurso de revisão para, no mérito, negar-lhe provimento (peças 120, p. 6; e 121) .
3. Anuo às razões que nortearam o encaminhamento sugerido pela unidade técnica, incorporando-as a este parecer e destacando que o responsável não logrou êxito em afastar a conclusão do Tribunal de que 'dos 1.484 m de drenagem com tubo de concreto previstos no plano de trabalho integrante do Convênio 337/2002 somente 535 m foram executados corretamente', bem como que 'parte do empreendimento construída com canaletas não apresentava funcionalidade, e, portanto, comprometeu o alcance dos benefícios sociais do empreendimento', nos termos do voto condutor do acórdão recorrido (peça 48, p. 1) . Em novas oportunidades, em sede de recurso de reconsideração e embargos de declaração, o Tribunal reiterou sua conclusão 'pela existência de graves irregularidades na execução do objeto conveniado, que não chegou a ser executado completamente e a parte concluída não apresentou a funcionalidade desejada, conforme constatado nas vistorias do órgão concedente' (peças 69, p. 2; 70, p. 8; e 78, p. 2) .
4. No entanto, a despeito de restarem bem caracterizadas a natureza da irregularidade e a origem do débito que lhe fora imputado pelo Tribunal, o ex-prefeito, nem mesmo nesta fase recursal, trouxe elementos capazes de descaracterizar sua responsabilidade pela parcial inexecução e funcionalidade das obras de drenagem com implantação de rede pluvial em bairro daquele município.
5. Além de elementos de pouca ou nenhuma relação com a questão técnica que motivara o julgamento deste Tribunal, acostados aos autos com o interesse - ainda que legítimo - de apenas exaltar sua capacidade gerencial (peças 100 a 106) , o recorrente apresentou, no tocante à irregularidade em si, somente o parecer técnico elaborado pelo engenheiro civil Sr. Wanderson Francisco dos Santos em 20/7/2020, em que se concluiu, em apertada síntese, que 'a drenagem executada atende as prerrogativas de funcionalidade prevista no projeto', 'proporcionando o bem estar da população, objeto preconizado e exigido do plano de trabalho' (peça 99, p. 21) .
6. Todavia, com as devidas vênias dirigidas ao especialista, não extraio desse documento fundamentos técnicos que possam respaldar a evolução do juízo deste Tribunal acerca da inexecução parcial das obras e do comprometimento de parte de sua funcionalidade pela indevida utilização do sistema de drenagem superficial (canaletas) , sobretudo quando se confronta o referido parecer técnico com as informações constantes dos autos, oportunamente colacionadas e bem sintetizadas na análise técnica da Serur, senão vejamos (peça 120, p. 5) :
'7.21. Os relatórios de vistoria in loco dos órgãos repassadores contam com presunção de veracidade e legitimidade, a qual só pode ser descaracterizada mediante a apresentação de prova robusta em contrário, o que não houve no presente caso...
7.22. Houve inexecução parcial do objeto, constatando-se ainda que parte dos serviços executados tinha baixa qualidade e funcionalidade deficitária, além de quantitativos menores que o previsto.
7.23. Ainda, contra a tese de eventual benefício social da alteração do projeto e respectiva execução do objeto, cabe reiterar o registro de funcionalidade comprometida e baixa qualidade dos serviços executados, conforme constatação do concedente em fiscalização in loco (peça 14, p. 133) [a que fez referência o voto condutor do acórdão recorrido]:
29. Como visto, não houve execução completa do objeto pactuado. A parte construída em desacordo com as especificações do Plano de Trabalho, isto é, o sistema de drenagem superficial tinha funcionalidade comprometida, estava 'totalmente tomado por vegetação e com esgoto lançado', conforme constatou o concedente em vistoria in loco (peça 14, p. 133) , situação desfavorável à eliminação das condições de insalubridade da população local. Afirmou o MI [Ministério da Integração Nacional] que as alterações das metas previstas no Plano de Trabalho, sem a devida aprovação do concedente, ocasionaram 'a execução de serviços de baixa qualidade e funcionalidade deficitária, além de quantitativos menores que o previsto (...) ' (peça 15, 170) . Nesse contexto, o concedente somente aceitou a parcela executada de acordo com o Plano de Trabalho aprovado e que estava em plena funcionalidade. (Item do Acórdão 3886/2018-TCU-Primeira Câmara, peça 48, p. 3-4) 
7.24. O recorrente não demonstra a eficiência da parte considerada pelo TCU como não executada, a qual gerou dano, e consequentemente, o débito e a multa ora guerreados.
7.25. Por fim, o argumento de que a parte não executada pelo recorrente pode ser completada, não o socorre na medida em que deveria ter sido realizada tempestivamente e com os recursos federais utilizados neste caso concreto e de acordo com o planejado com o convenente, o que não foi feito.'
7. Ante exposto, não tendo o recorrente afastado as irregularidades e débito que lhe foram imputados pelo Tribunal, este membro do Ministério Público de Contas junto ao TCU manifesta-se de acordo com a proposta da Serur (peças 120, p. 6; e 121) ."
É o relatório.

Gustavo Paulo Miranda de Albuquerque Filho (OAB-PE/42.868) e outros, representando Yves Ribeiro de Albuquerque e outros, representando Yves Ribeiro de Albuquerque.

Procurador Sergio Ricardo Costa Caribé.

TOMADA DE CONTAS ESPECIAL. RECURSOS PÚBLICOS FEDERAIS ORIUNDOS DE CONVÊNIO. OBRAS DE MICRODRENAGEM, COM IMPLANTAÇÃO DE REDE PLUVIAL, REGULARIZAÇÃO DE CANAL E MEIO FIO. INEXECUÇÃO PARCIAL DO OBJETO PACTUADO. ALTERAÇÃO UNILATERAL DO PLANO DE TRABALHO PELO CONVENENTE, SEM A PRÉVIA E OBRIGATÓRIA APRECIAÇÃO E APROVAÇÃO DO CONCEDENTE. PARCELA EXECUTADA DE FORMA IRREGULAR NÃO APRESENTA FUNCIONALIDADE E COMPROMETE O ALCANCE DOS BENEFÍCIOS SOCIAIS ESPERADOS DO EMPREENDIMENTO. CONTAS IRREGULARES, COM DÉBITO E MULTA. EMBARGOS DE DECLARAÇÃO. REJEIÇÃO. RECURSO DE RECONSIDERAÇÃO. ARGUMENTOS INSUFICIENTES PARA REFORMA DO JULGADO. NEGATIVA DE PROVIMENTO. RECURSO DE REVISÃO. ELEMENTOS INCAPAZES DE ALTERAR A DECISÃO. NEGATIVA DE PROVIMENTO.

TOMADA DE CONTAS ESPECIAL (TCE)

Secretaria de Recursos (Serur); Secretaria de Controle Externo de Tomada de Contas Especial (SecexTCE).

Em apreciação recurso de revisão interposto por Yves Ribeiro de Albuquerque, ex-prefeito municipal de Paulista-PE (gestão 2005-2008) , contra o Acórdão 3886/2018-TCU-Primeira Câmara. Por intermédio desse decisum, o recorrente teve suas contas julgadas irregulares, com imputação de débito e multa. Essa decisão foi posteriormente mantida pelos Acórdãos 1.142/2019 e 2.680/2019-TCU, ambos da Primeira Câmara desta Corte.
A tomada de contas especial que deu origem a estes autos foi instaurada pelo extinto Ministério da Integração Nacional (cujas atribuições foram incorporadas pelo Ministério do Desenvolvimento Regional) em desfavor do ora recorrente, em razão da execução parcial do objeto do Convênio 337/2002 (Siafi 470711) , celebrado entre o Município de Paulista/PE e o referido órgão ministerial, visando à realização de obras de microdrenagem com implantação de rede pluvial, regularização de canal e meio fio com linha d'água no Bairro Pau Amarelo.
Para a execução do objeto pactuado, foram previstos no ajuste R$ 1.980.533,22, sendo R$ 1.800.000,00 a cargo da União, e R$ 180.533,22 a título de contrapartida pelo ente municipal. Os recursos federais foram liberados em duas parcelas de R$ 900.000,00, uma em 30/6/2004 (OB 2004OB900954) e outra em 27/9/2005 (OB 2005OB901711) .
As irregularidades que ensejaram a condenação do responsável relacionam-se à substituição de segmento de rede pluvial profunda por drenagem superficial (meios-fios) , sem a prévia apreciação e aprovação do órgão concedente, e à ausência de funcionalidade desse trecho, prejudicando o alcance dos benefícios sociais almejados com o convênio.
De acordo com o relator da decisão condenatória, "não houve execução completa do objeto pactuado", visto que "a parte construída em desacordo com as especificações do Plano de Trabalho, isto é, o sistema de drenagem superficial tinha funcionalidade comprometida, estava 'totalmente tomado por vegetação e com esgoto lançado', conforme constatou o concedente em vistoria in loco". Nesse contexto, foi aceita apenas "a parcela executada de acordo com o Plano de Trabalho aprovado e que estava em plena funcionalidade".
Nesta oportunidade, o recorrente busca impugnar a decisão desta Corte aduzindo, em síntese, a aproveitabilidade e a funcionalidade das obras, cuja execução teria resultado na eliminação das situações de alagamentos e inundações, o que não justificaria a imputação de débito e multa. Aduz, também, a possibilidade de complementação do sistema, enfatizando que a manutenção do débito que lhe fora imputado resultaria em enriquecimento ilícito da Administração. Apresentou um parecer técnico que corroboraria a funcionalidade das obras.
Fez juntar aos autos elementos que demonstrariam sua capacidade gerencial, a exemplo de prêmios e de menção honrosa obtida ao longo de sua carreira política, reportagens, bem como certidão negativa de contas irregulares emitida pelo TCE-PE. Também pleiteou a realização de fiscalização in loco por este Tribunal.
Após examinar as razões recursais, a Secretaria de Recursos concluiu que não foram trazidos elementos suficientes para alterar a deliberação recorrida, razão pela qual, com a concordância do Ministério Público junto ao TCU, propõe o não provimento do apelo recursal.
II
Preliminarmente, ratifico o despacho exarado no sentido de que o presente recurso deve ser conhecido, por preencher os requisitos de admissibilidade previstos na Lei 8.443/1992.
Quanto ao mérito, estou de acordo com o exame empreendido pela Secretaria de Recursos, que contou com a anuência do parquet, cujos fundamentos incorporo às minhas razões de decidir, sem prejuízo de tecer as seguintes considerações.
No que toca à documentação relativa ao reconhecimento que o ex-prefeito teria obtido ao longo de sua carreira em razão de sua capacidade gerencial (peças 100 a 106) , ela não tem o condão de ensejar a reforma da decisão que julgou as suas contas irregulares, imputando-lhe débito e multa, pois isso passa, necessariamente, pela demonstração da gestão regular dos recursos que foram repassados ao município especificamente no âmbito do Convênio 337/2002 (Siafi 470711) .
No que se refere à funcionalidade das obras, o recorrente apresenta o parecer técnico elaborado por engenheiro civil (peça 99) que, dentre as suas conclusões, assevera que "ao longo desses anos que se passaram não foi registrado, após a construção da referida drenagem, nenhum tipo de inundação ou alagamento das áreas adjacentes ao longo do trajeto desta obra" e que "a drenagem executada atende as prerrogativas de funcionalidade prevista no projeto. Proporcionando o bem estar da população, objeto preconizado e exigido do plano de trabalho".
Ocorre que o aludido documento não se reveste de força probatória suficiente para invalidar os pareceres técnicos que fundamentaram a decisão condenatória. Vejamos.
Como se verifica dos autos, o recorrente foi condenado pela parcela do objeto executado em desconformidade com a solução de projeto aprovada pelo órgão concedente, uma vez que substituiu a drenagem profunda por drenagem superficial a qual, por sua vez, não apresentava funcionalidade.
O órgão concedente constatou que o sistema encontrava-se deteriorado e sem funcionalidade em diversos trechos e, no que mais interessa a este processo, verificou a inexecução parcial da drenagem profunda, que fora substituída por drenagem superficial (canaletas) , conforme consta de relatórios de inspeções que foram acompanhadas por engenheira da prefeitura e pelo secretário municipal de infraestrutura (peça 12, p. 354-362 e peça 14, p. 127-135) .
Reconheceu-se a funcionalidade de parcela do objeto pactuado que, em termos financeiros, corresponde a 86,65% dos recursos despendidos no âmbito do convênio, abrangendo, em termos físicos, 535 m de rede pluvial com tubos de concreto, 3.600 m de meio fio e linha d'água e 700 m de regularização de canal (Canal Uruguai) .
Por sua vez, o parecer técnico ora apresentado pelo recorrente afirma, com base em fotografias e consulta/entrevistas aos moradores da região, que o projeto executado apresentaria funcionalidade e teria resolvido os problemas de drenagem que assolavam a população.
Tendo em vista a execução de quase 87% do objeto na forma como pactuado, parcela aceita pelo órgão concedente, contemplando drenagem profunda, meio-fio, linha d'água e regularização do canal, considero natural e esperado que as condições de drenagem do local tenham melhorado, o que proporcionaria bem-estar à população atendida pelo projeto.
O próprio parecer técnico ora apresentado menciona que "o conjunto da obra trouxe aos cidadãos o bem-estar social melhorando toda uma infraestrutura local" (destaque acrescido) .
Assim, para atingir o objetivo pretendido, qual seja o de refutar os pareceres emitidos pelo órgão concedente, que, conforme registrado pela Serur, contam com presunção de legitimidade, o parecer agora apresentado precisaria demonstrar, com base em prova robusta, que o segmento específico objeto do débito apresentaria funcionalidade. E mais, funcionalidade equiparável àquela exigida pelo projeto que restou substituído, o que não foi comprovado.
Também não socorre o recorrente o argumento de que a parte não executada poderia ser complementada ou que haveria enriquecimento ilícito da Administração.
O próprio recorrente reconhece, em várias passagens do seu apelo, a execução parcial do objeto, a exemplo do seguinte trecho (peça 98) :
"Ora, é evidente que a execução das obras em comento resultou na eliminação das situações de alagamentos e inundações, alcançando quase na totalidade o fim almejado, sendo plenamente possível sua finalização por completo.
Por fim, em razão da execução de 86,85% do objeto ajustado, restando dessa maneira, a complementação de 13,15% para que haja a implementação de todas as obras de drenagem previstas, alcançando-se o atendimento integral da finalidade ajustada, não é proporcional, em tampouco razoável, que se macule as contas do Recorrente, imputando-lhe débito e aplicando-lhe multa.
Sendo assim, deve-se levar em consideração a aproveitabilidade, vez que a população já pode se beneficiar dos canais que estão concluídos, num total de 535,00 m de obra finalizada, bem como a funcionalidade, já que a execução pode ser complementada em sua totalidade, julgando com ressalvas as contas do Recorrente, excluindo-se o débito e a multa imputados (ou, ao menos, reduzindo a multa ao mínimo legal) ." (destaques acrescidos) 
Conforme já mencionei anteriormente, o débito imputado abrangeu apenas as parcelas que não possuíam funcionalidade. Isso porque 86,85% do objeto pactuado, em termos financeiros, foram considerados funcionais e não compuseram o cálculo do valor devido pelo recorrente, em que pese os relatórios de inspeção registrarem a precariedade da operação, em razão da insuficiente manutenção.
Logo, uma vez que a condenação do recorrente foi feita com base no valor correspondente à fração não funcional do objeto, não há o que se falar em possibilidade de complementação ou ainda de enriquecimento ilícito da Administração.
Também não cabe ao TCU realizar fiscalização in loco conforme pleiteado pelo recorrente nesta oportunidade. É cediço que em matéria de direito financeiro constitui ônus do gestor a comprovação do adequado uso dos recursos públicos.
Destarte, estando o processo em condições de julgamento, não incumbe a este Tribunal realizar diligências adicionais, cabendo ao gestor valer-se de todos os meios de prova que considera necessários para demonstrar a correta utilização dos recursos que estavam sobre a sua responsabilidade.
Sendo assim, ante a ausência de elementos capazes de alterar o juízo anteriormente formulado, não é possível reformar o julgado, como pretende o recorrente.
Feitas essas considerações, entendo que deve ser negado provimento ao recurso, mantendo-se inalterada a deliberação ora impugnada.
	Ante o exposto, voto por que o Tribunal adote o Acórdão que ora submeto à deliberação deste Colegiado.
TCU, Sala das Sessões Ministro Luciano Brandão Alves de Souza, em 28 de abril de 2021.
Ministro BRUNO DANTAS 
Relator